臺灣新北地方法院民事判決　　　　　　 109年度訴字第3878號
原　　　告　趙曉音　
訴訟代理人　裘佩恩律師
被　　　告　謝政治　
上列當事人間請求侵權行為損害賠償等事件，於民國110年10月7
日言詞辯論終結，本院判決如下：
    主      文                  
被告應給付原告新臺幣貳萬元，及自民國一一○年一月八日起至
清償日止，按週年利率百分之五計算之利息。
原告其餘之訴駁回。
訴訟費用由被告負擔百分之五，餘由原告負擔。
本判決原告勝訴部分，得假執行；被告如以新臺幣貳萬元為原告
預供擔保，得免為假執行。
    事實及理由
壹、程序方面：
    按訴狀送達後，原告不得將原訴變更或追加他訴，但請求之
    基礎事實同一者，不在此限，民事訴訟法第255條第1項第2
    款定有明文。原告起訴時原聲明：㈠被告應給付原告新臺幣
    （下同）20萬元，及自起訴狀繕本送達翌日起至清償日止，
    按週年利率5％計算之利息。㈡被告應將如附表一編號1至5
    所示之貼文全部刪除下架。㈢被告應將如附表二所示之道歉
    啟事，張貼置頂於臉書粉絲專頁「靠北教會2.0」（下稱系
    爭臉書粉專）30天；嗣於訴狀送達後，先增加刪除下架貼文
    （即前開聲明㈡部分，變更為：被告應將如附表一編號1至
    11所示之貼文全部刪除下架），後因系爭臉書粉專關閉，再
    變更聲明為：㈠被告應給付原告20萬元，及自起訴狀繕本送
    達翌日起至清償日止，按週年利率5％計算之利息。㈡被告
    應將如附表三所示之道歉啟事，張貼於被告個人臉書30天。
    經核原告所為訴之變更，均係源於同一爭議即被告管理系爭
    臉書粉專，張貼如附表一編號1至11所示貼文有無侵害原告
    權利，主要爭點具有共同性，且得援用原訴之訴訟及證據資
    料，應認前後請求之基礎事實同一，揆之前開說明，自應准
    許。
貳、實體方面：
一、原告主張：
  ㈠被告為系爭臉書粉專之主要經營編輯者，其經常性在系爭臉
    書粉專針對性張貼詆毀原告名譽之上百則貼文，其中較惡劣
    傷害原告名譽、恐嚇原告部分如附表一所示，其中：
    ⒈編號1部分，被告未經舉證，指稱原告對別人「貶低、羞
      辱、咒詛、控制、洗腦、罷凌、玩巫術」，並稱原告「要
      戒除說謊」，不但未敘明具體事實，都是以莫須有的謾罵
      來詆毀、虛指原告人格有問題，戕害原告之名譽。
    ⒉編號2部分，被告未經舉證，未敘明具體事實，指稱因為
      原告而發生「命案」、更辱罵原告「無恥」等，都是詆毀
      、直指原告之人格有問題，戕害原告之名譽。
    ⒊編號3部分，被告未經舉證，偽稱加入原告教會「要先寫
      委身單據」、虛指原告傳福音是「完全直銷做法」、更以
      「錢就如潮水不斷的進入，可以用來招待好友，送小孩出
      國，和老公環遊世界，全部會友買單」來污衊原告以擔任
      牧師方式斂財、並將教會財產占為己有等等，不但未敘明
      具體事實，都是以莫須有的謾罵來詆毀、虛指原告之人格
      有問題，戕害原告之名譽。
    ⒋編號4部分，被告未經舉證，也未敘明匯款帳戶有何疑問
      之具體事實，就逕自以「我的天父藉著妳的匯款帳戶告訴
      我，妳的奉獻金流去向很詭異」等含沙射影方式，污衊原
      告私吞教會會眾之奉獻金，藉此詆毀、直指原告之人格有
      問題，戕害原告之名譽。
    ⒌編號5部分，被告未經舉證，未敘明具體事實，就指稱原
      告「把某家人逼到差點自殺啦」、更辱罵被告「無恥到了
      極點」。甚至更抹黑原告「看到別人生病，一副見獵心喜
      的心態」、「把錢用去哪啊」，極盡謾罵、詆毀、虛指原
      告之人格有問題，戕害原告之名譽。
    ⒍編號6部分，被告未經舉證，未敘明具體事實，就指稱原
      告「咒罵的、損的、濫訟的人們還多非常多」，卻未舉出
      原告究竟咒罵、損、濫訟何人，藉此戕害原告之名譽。
    ⒎編號7部分，被告未經舉證，未敘明具體事實，就指稱原
      告「差點搞死照顧原告媽媽那家人」，卻未舉出那家人是
      誰、及原告如何差點搞死等等，藉此戕害原告之名譽。
    ⒏編號8部分，被告未經舉證，未敘明具體事實，就偽稱長
      輩發文而誣指原告「網路造謠罷凌、羞辱、司法恐嚇、瘋
      狗咬人、踐踏食物的對待那家人」，卻未舉出那家人是誰
      、及原告何種言行而符合上述「網路造謠罷凌、羞辱、司
      法恐嚇、瘋狗咬人、踐踏食物的對待那家人」等等，以謾
      罵之空言藉此戕害原告之名譽。
    ⒐編號9部分，被告未經舉證，未敘明具體事實，只憑原告
      一時之穿著、吐吐袋就謾罵定義原告為「流氓牧師」，實
      令人匪夷所思，穿著、吐吐袋，為何與流氓有關？
    ⒑編號10部分，更是令原告憤慨，被告竟然連原告之侄孫女
      照片都要貼上網路公開公審，藉此未經舉證，未敘明具體
      事實就辱罵原告是「神棍」。
    ⒒編號11部分，由於被告天天在系爭臉書粉專造謠辱罵原告
      ，導致有人信以為真，揚言要揍原告、堵原告。
  ㈡被告除須為其個人署名貼文負責，其為系爭臉書粉專之經營
    管理者，對於言論上架與否具有實際管理權限，竟容許並同
    意張貼「非由其署名之貼文」，經原告要求撤除仍置之不理
    ，亦屬幫助撰文者侵害原告名譽權、恐嚇原告即侵害原告免
    於恐懼之自由權，爰依民法第18條、第184條第1項前段、第
    185條、第195條第1項規定，就如附表一編號1、4、6、11所
    示貼文請求被告賠償精神慰撫金各5萬元，並就如附表一所
    示各貼文，以張貼如附表三所示道歉啟事之方式回復原告名
    譽。
  ㈢聲明：
    ⒈被告應給付原告20萬元，及自起訴狀繕本送達翌日起至清
      償日止，按週年利率5％計算之利息。
    ⒉被告應將如附表三所示之道歉啟事，張貼於被告個人臉書
      30天。
二、被告抗辯：
  ㈠被告固為系爭臉書粉專管理員之一，但無任何營利行為，與
    發文使用者亦無任何對價關係，原告所稱「經營」一詞完全
    無理可言。
  ㈡系爭臉書粉專為公開粉絲專頁，刊登原則為來文必刊、原文
    重現不代修內容，且不論具名或匿名均會刊登，被告並無審
    核義務或權限。
  ㈢如附表一編號1、4、6所示貼文為被告言論，而編號2、3、5
    、7、8、9、10、11所示貼文則是網友匿名投稿。被告與各
    投稿者皆是基於言論自由合理表達意見，另被告無法預覽如
    附表一編號10所示之投稿照片，所以才原文刊登，無意張貼
    未成年人照片，業已刪除。原告常公開為爭議言論，包括就
    新冠病毒疫情造謠洗腦、倡議「當滅之物」理論干預控制會
    眾財產、咒罵他人（例如：罵原告的人出車禍腿斷、上帝讓
    他們家的狗傷了他們小孩的眼睛、上帝都讓妳得癌症了等）
    、玩巫術（即「吐吐袋」、趕假聖靈等）、說謊（例如：謊
    稱周深望並非會友亦未奉獻、稱林葳假扮原告會友等），更
    不斷濫訟控告與其意見相左之人，亦攻擊、不當對待、罷凌
    如被告、周絢磊、林葳、周深望、吳香穎等人。至如附表一
    編號11所示貼文，因原告僅在騷擾被告時才會開啟單向管道
    ，被告無法直接聯絡原告，為提醒原告注意人身安全始張貼
    該投稿，並在該貼文下方留言，被告已盡善良管理人之注意
    義務，並未幫助他人恐嚇原告。
  ㈣聲明：
    ⒈原告之訴及假執行之聲請均駁回。
    ⒉如受不利判決，願供擔保請准宣告免為假執行。
三、經查，被告為系爭臉書粉專管理員之一，以自己名義於系爭
    臉書粉專張貼如附表一編號1、4、6所示貼文，另協助網友
    匿名張貼如附表一編號2、3、5、7、8、9、10、11所示貼文
    ，而得為不特定人閱覽等情，有上開貼文截圖在卷可稽，並
    為兩造所不爭執（見本院卷一第17至25、61至71、437至438
    頁；卷二第285頁），堪信為真實。另原告主張被告以如附
    表一編號1、4、6所示貼文侵害原告名譽權、以如附表一編
    號2、3、5、7、8、9、10所示貼文幫助他人侵害原告名譽權
    侵害原告人格權、以如附表一編號11所示貼文幫助他人恐嚇
    原告，侵害原告免於恐懼之自由權等節，則為被告以前揭情
    詞否認。是本院應審究者厥為：㈠如附表一編號1至10所示
    貼文，是否不法侵害原告之名譽權？如附表一編號11所示貼
    文，是否不法侵害原告免於恐懼之自由權？㈡被告張貼如附
    表一編號1、4、6所示貼文，協助他人張貼並拒絕刪除如附
    表一編號2、3、5、7、8、9、10、11所示貼文之行為，是否
    應對原告負侵權行為損害賠償責任？㈢原告請求被告賠償非
    財產上損害，及刊登道歉啟事，有無理由？茲分述如下：
  ㈠如附表一編號10所示貼文，屬不法侵害原告名譽權之言論；
    而如附表一編號11所示貼文，屬恐嚇原告之言論，不法侵害
    原告免於恐懼之自由權：
    ⒈按名譽有無受損害，應以社會上對個人評價是否貶損作為
      判斷之依據，苟行為人之行為足以使他人在社會上之評價
      貶損，不論故意或過失均可構成侵權行為，惟言論自由為
      人民之基本權利，有促進民主政治發展、實現多元社會價
      值之功能，對於涉及公眾事務領域之事項，個人名譽對言
      論自由應為相當程度之退讓。又言論可分為事實陳述與意
      見表達，屬意見表達者，如係善意發表，對於可受公評之
      事，而為適當之評論者，不問事實之真偽，均難謂係不法
      侵害他人之權利，而令負侵權行為損害賠償責任；而意見
      評論之語詞，常屬評價性語詞，本屬主觀，無從以客觀事
      實證明，在判斷某種評論是否「合理」或「適當」，並非
      審查評論或意見表達是否選擇了適當之字眼或形容詞，而
      是在審查其評論所根據之事實，或評論之事實是否已經為
      大眾知曉，或是否在評論同時一併公開之陳述，其目的即
      是在讓大眾去判斷，表達意見之人對某項事務之評論或意
      見是否持平，表達意見人是否能受到社會大眾信賴，及其
      意見或評論是否會被社會接受，社會自有評價及選擇。另
      法律所保障之自由權，係指身體及精神上自由活動不受他
      人不法之干涉而言；侵害他人之自由，並不以剝奪他人之
      行動或限制其行動自由為限，苟以強暴、脅迫、恐嚇危害
      安全之方法，使他人心生畏怖，致生危害於安全者，亦屬
      之。準此，如附表一編號1至11所示各貼文，是否不法侵
      害原告之名譽權、免於恐懼之自由權，自應依前開所述標
      準予以判斷。
    ⒉就如附表一編號1所示貼文部分：
      原告雖主張被告未經舉證即指稱原告對別人「貶低、羞辱
      、咒詛、控制、洗腦、罷凌、玩巫術」，並稱原告「要戒
      除說謊」，足以詆毀名譽等語，然觀諸該則貼文內容，被
      告顯係就原告傳教風格、內容，為主觀意見表達及批評，
      用語雖屬尖銳，但未流於抽象謾罵；再者，原告為知名佈
      道牧師，其傳教風格、內容應為該領域教眾所知曉，亦屬
      與公眾利益相關且可受公評之事，是如附表一編號1所示
      貼文尚屬一般健全社會可得容許之範圍，應不具違法性。
    ⒊就如附表一編號2所示貼文部分：
      原告雖主張該則貼文撰寫者未敘明具體事實即指稱因為原
      告而發生「命案」、更辱罵原告「無恥」，足以戕害原告
      名譽等語，然觀諸該則貼文隨文檢附原告個人臉書公開貼
      文截圖（見本院卷一第19頁），且指稱「甲○○的私人公
      開臉書（非粉專），也太噁心」、「蒙蔽自己的會眾講這
      些，到底是多無恥」，足見該則貼文乃係撰寫者抒發其對
      原告個人臉書貼文之主觀感受，並可供閱覽之人基其認知
      而為解讀判斷，未流於恣意謾罵，難認逾越善意發表適當
      評論之範疇。至文中所提「都快因為你而發生命案了」，
      經被告陳明係指周深望母親抱炭自殺乙事，而原告不爭執
      其與周深望一家人間確存有若干爭議乙情屬實（見本院卷
      二第268至270頁），證人周深望亦於另案臺灣新北地方檢
      察署110年度偵字第8271號被告涉嫌違反著作權法等案件
      結證稱：我本來認同臺灣財團法人走出黑暗文教基金會的
      理念，捐款給他們，之後要求退款，甲○○說可以退，但
      退款流程、帳戶卻有問題，我懷疑有問題；後來我跟甲○
      ○用LINE對話，甲○○卻威脅我，說要找兄弟來處理我家
      ，我母親當時有拿炭要出來燒等語明確（見該案109年11
      月30日訊問筆錄，影印附於本院卷二第333至339頁），是
      撰文者亦未虛構杜撰事實，閱覽之人當可本於對客觀事實
      之認知而有所評斷，是此部分言論尚屬適當，難謂不法侵
      害原告之名譽。
    ⒋就如附表一編號編號3所示貼文部分：
      原告雖主張該則貼文撰寫者偽稱加入原告教會「要先寫委
      身單據」、虛指原告傳福音是「完全直銷做法」、更以「
      錢就如潮水不斷的進入，可以用來招待好友，送小孩出國
      ，和老公環遊世界，全部會友買單」來污衊原告以擔任牧
      師方式斂財、並將教會財產占為己有等語，惟觀諸該則貼
      文內容，顯係撰文者針對原告及「泰山幸福教會」入會流
      程、招募教友方式、捐款流向等節為主觀意見表達及批評
      ，雖不無誇大渲染，但尚非全無合理之懷疑可能；再考量
      宗教團體招募會員、勸募款項，事關公益而屬可受公評事
      項，兩相權衡下，應認原告之名譽權應為退讓，而使此部
      分之言論仍受言論自由之保障。
    ⒌就如附表一編號4所示貼文部分：
      原告雖主張被告未經舉證，也未敘明匯款帳戶有何疑問，
      即逕以「我的天父藉著妳的匯款帳戶告訴我，妳的奉獻金
      流去向很詭異」等含沙射影方式，戕害原告名譽等語，本
      院審酌被告雖未檢附相關具體事證即質疑原告之奉獻金流
      去向，然被告文中並無杜撰虛構事實或恣意謾罵，且勸募
      款項之運用本屬可受公評事項，因認被告此部分「單純質
      疑」之言論尚不足以貶抑原告名譽及減損其社會評價。
    ⒍就如附表一編號5所示貼文部分：
      原告雖主張該則貼文撰寫者未經舉證及敘明具體事實，即
      指稱原告「把某家人逼到差點自殺啦」、辱罵被告「無恥
      到了極點」、抹黑原告「看到別人生病，一副見獵心喜的
      心態」、「把錢用去哪啊」，足以戕害原告名譽等語，惟
      觀諸該則貼文內容，撰文者係針對原告在訴外人蕭祥修患
      病新聞按讚回覆乙事為主觀意見表達，且完整陳述其評論
      之依據，其用語雖令原告不快，但尚未流於恣意謾罵，難
      認逾越善意發表適當評論之範疇。至「把某家人逼到差點
      自殺啦」部分，除屬該則貼文撰寫者主觀意見之一部外，
      亦非其所虛構杜撰之事實，前已敘及，自難認係以對原告
      之人格謾加指摘或貶損為目的而惡意發表上開言論。
    ⒎就如附表一編號6所示貼文部分：
      原告雖主張被告未舉出原告究竟咒罵、損、濫訟何人，藉
      此戕害原告之名譽等語，然觀諸該則貼文內容即可知此乃
      被告自我辯護、捍衛其論點之陳述；再參被告所提之原告
      個人臉書公開貼文截圖，原告曾數次公開表明蒐證提告特
      定人、批評不同意見者（見本院卷一第285至303、317至
      341頁），是以被告文中提及「妳咒罵的、損的、濫訟的
      」，亦非毫無所憑。況且，原告為佈道牧師，又慣以臉書
      公開發表言論，則其形象由過往所有事蹟（含其於臉書發
      表之言論）累積而成，身處相同生活領域之人聽聞其名即
      可領會，無庸一一列舉，是縱被告未隨文檢附相關依據，
      閱覽之人就前開言論是否允當，亦有評斷，客觀上尚不足
      使人對原告產生負面之評價，自不得僅以原告之主觀感受
      不佳，即認上開言論已侵害其名譽。
    ⒏就如附表一編號7所示貼文部分：
      原告雖主張該則貼文撰寫者未經舉證及敘明具體事實，即
      指稱原告「差點搞死照顧原告媽媽那家人」，藉此戕害原
      告之名譽等語，然觀諸該則貼文內容可知，撰文者係針對
      原告屢次對外分享家事乙事為主觀意見表達，但尚未流於
      謾罵或刻薄之評價；至文中所提及「差點搞死照顧原告媽
      媽那家人」，則係撰文者用以強調、對比原告家人彼此態
      度不同乙事，況周深望一家人曾照顧原告母親、事後與原
      告發生爭議乙情，亦非子虛，業經原告自認在卷（見本院
      卷二第268至270頁）。準此，該則貼文內容尚屬一般健全
      社會可得容許之範圍，仍應受言論自由所保障。
    ⒐就如附表一編號8所示貼文部分：
      原告雖主張該則貼文撰寫者未經舉證及敘明具體事實，即
      偽稱長輩發文而誣指原告「網路造謠罷凌、羞辱、司法恐
      嚇、瘋狗咬人、踐踏食物的對待那家人」，以謾罵之空言
      藉此戕害原告之名譽等語，惟觀諸該則貼文內容可知，撰
      文者乃係為文中所提「關心妳雙親許N年的那一家庭」發
      聲、抱屈，屬主觀意見表達；又原告與周深望間發生紛爭
      、周深望母親曾為此欲抱炭自殺乙事，復曾於系爭臉書粉
      專上廣為流傳討論（見前引另案刑事案件之刑事追加告訴
      狀，影印附於本院卷二第329頁），是閱覽該則貼文之人
      即得以特定文中所提「關心妳雙親許N年的那一家庭」乃
      指周深望一家人，且可基其認知而為解讀判斷，難認逾越
      善意發表適當評論之範疇。
    ⒑就如附表一編號9所示貼文部分：
      原告雖主張該則貼文撰寫者未經舉證，未敘明具體事實，
      只憑原告一時之穿著、吐吐袋就謾罵定義原告為「流氓牧
      師」，損及原告名譽等語，然觀諸該則貼文內容，撰文者
      顯係就其聽聞原告在「宅聖經所講內容」表示意見；至文
      中所提「流氓牧師」則是撰文者綜以原告穿著、使用「吐
      吐袋」，以及原告在「宅聖經所講內容」之主觀感受表達
      ，縱稍有牽強附會之嫌，然閱覽之人仍可本於對客觀事實
      之認知而有所評斷，難認不法侵害原告名譽。
    ⒒就如附表一編號10所示貼文部分：
      原告主張該則貼文撰寫者張貼原告侄孫女照片網路公審，
      並藉此辱罵原告是「神棍」，侵害原告名譽人格權等語。
      經查，該則貼文所附照片乃係原告自行公開發布於其個人
      臉書，為兩造所不爭執（見本院卷二第269頁），是該則
      貼文指述對象足以特定為原告，應無疑義。再參原告原始
      公開貼文內容：「小孩教我敬拜的真諦～就是把愛主的心
      唱出來～姨婆姨婆愛Luca，LucaLuca愛姨婆～＃心都融化
      了」（見本院卷二第361頁），可見原告僅係抒發個人對
      該名幼兒晚輩之疼愛情感及對其信仰之熱忱、體會。而如
      附表一編號10所示貼文卻單純擷取該照片，並加註「可憐
      的孩子，都淪為工具」、「一個不到兩歲小孩子拿來當作
      工具人」、「歌頌一個神棍」、「一個專顧自己，不管他
      人的魔獸牧師」等非正面評價，除與前開原告貼文毫無關
      連外，閱覽之人更無從判斷撰文者欲評論何事及其意見是
      否持平，難認如附表一編號10所示貼文係適當、合理之意
      見評論，客觀上足以貶損原告於社會上之評價，應已損害
      原告名譽。
    ⒓就如附表一編號11所示貼文部分：
      觀諸該則貼文內容「想被揍嗎？」、「是要找人堵你是不
      是？」，雖係以疑問句之方式呈現，然衡諸一般社會通念
      ，撰文者並非期待原告認真答覆，反係表達「要揍你」、
      「要找人堵你」等危害原告人身安全之意思，足使閱覽之
      人認撰文者將來或有付諸實現之可能，而使原告心生畏怖
      ，致生危害於安全，自屬侵害原告免於恐懼之自由權。
  ㈡被告刊登並拒絕刪除如附表一編號10、11所示貼文之行為，
    應對原告負侵權行為損害賠償責任：
    ⒈按因故意或過失，不法侵害他人之權利者，負損害賠償責
      任，民法第184條第1項前段定有明文。而侵權行為之成立
      ，須有加害行為，所謂加害行為包括作為與不作為，其以
      不作為侵害他人之權益而成立侵權行為者，必以作為義務
      之存在為前提；在當事人間無一定之特殊關係之情形下，
      原則上固無防範損害發生之作為義務，惟如基於法令之規
      定，或依當事人契約之約定、服務關係（從事一定營業或
      專門職業之人）、自己危險之前行為、公序良俗而有該作
      為義務者，亦可成立不作為之侵權行為（最高法院109年
      度台上字第1015號裁判意旨參照）。
    ⒉原告主張被告為系爭臉書粉專管理員之一，負有審查匿名
      投稿之義務，至少經被害者請求刪除不法言論後，應予刪
      文等語，被告則以其無審查義務，須待法院判決確認匿名
      投稿內容有不法侵害情事始有刪文義務等語置辯。本院審
      酌被告為系爭臉書粉專管理員之一，享有完整管理及控制
      權限（包括得以粉絲專頁身分建立和刪除貼文、管理粉絲
      專頁的角色與設定、移除和封鎖用戶等），與系爭臉書粉
      專之使用者間成立特定之服務關係（不論有償與否），自
      應兼顧系爭臉書粉專使用者之表現自由及被害人之權益保
      護，而負有適當審核之作為義務，如有相當理由足認確屬
      不法侵害他人權利之言論，更有採取防止措施之作為義務
      ；倘未為任何審核，或已有相當理由足認屬不法侵害權利
      之言論而未為任何防止措施，猶令該侵害狀態繼續存在，
      自屬違反作為義務，亦可成立不作為侵權行為。
    ⒊而如附表一編號10所示貼文屬不法侵害原告名譽之言論，
      業經本院認定如前，再參以該則貼文並未提及任何所欲評
      論事實即指稱原告將「不到兩歲小孩子拿來當作工具人」
      並謾罵原告為「神棍」、「魔獸牧師」，一般智識之人均
      可認識此為侵害他人名譽之言論，應可期待身為系爭臉書
      粉專管理員之被告，拒絕刊登或經原告請求後刪除該則貼
      文，然被告卻未經任何審核即來文照登；嗣經原告提起本
      訴請求刪除仍拒不刪除，猶令該侵害狀態繼續存在，揆諸
      前揭說明，自屬違反其審核及採取防止措施之義務而成立
      侵權行為。
    ⒋至如附表一編號11所示貼文部分，被告雖辯稱其係為提醒
      原告始張貼該則貼文，並於該則貼文下方留言，已盡善良
      管理人之注意義務等語，然稽以被告於該則貼文下方留言
      ：「甲○○，我可以當妳涉及被害的證人，這是公民義務
      。by政治」、「這位已經涉及『恐嚇了』，可以理性一點
      嗎？這樣做不會解決問題。只會讓問題更複雜。當然你匿
      名恐嚇，還是有機會被法辦的。但是我也不排除是自導自
      演的可能。by政治」（見本院卷二第285頁），並未如被
      告所辯係為提醒原告；況且，與其刊登該則恐嚇言論實行
      惡害通知以「提醒」原告，毋寧直接拒絕刊登、向臉書官
      方檢舉或報請警察機關處理更屬恰當，可見被告就該則恐
      嚇言論未為任何審核即予刊登，且未採取任何合理之防止
      措施，已違反其審核及採取防止措施之義務而對原告構成
      侵權行為。
  ㈢原告請求被告賠償非財產上損害，及刊登道歉啟事，有無理
    由？
    原告就如附表一編號11所示貼文，請求被告應賠償精神慰撫
    金5萬元，另就如附表一編號10、11所示貼文，請求被告應
    張貼如附表三所示道歉啟事以回復名譽，經查：
    ⒈按故意或過失不法侵害他人之權利者，負損害賠償責任；
      不法侵害他人之身體、健康、名譽、自由、信用、隱私、
      貞操，或不法侵害其他人格法益而情節重大者，被害人雖
      非財產上之損害，亦得請求賠償相當之金額，民法第184
      條第1項前段、第195條第1項分別定有明文。如附表一編
      號11所示貼文屬恐嚇原告之言論，不法侵害原告免於恐懼
      之自由權，被告予以刊登並拒絕刪除前開貼文，違反其身
      為系爭臉書粉專管理員之審查及採取防止措施義務，而對
      原告構成侵權行為，業經本院認定如前；而如附表一編號
      11所示貼文，足使原告內心感到相當程度之恐懼，其精神
      上受有一定之痛苦，乃屬必然，原告請求被告賠償非財產
      之損害，自屬有據。茲審酌原告108年度所得540,123元、
      名下有不動產7筆，而被告108年度所得58,500元，名下有
      不動產4筆及汽車1輛，有其等稅務電子閘門財產所得調件
      明細表可按；再考量原告為佈道牧師，經常出入公眾往來
      處所，對如附表一編號11所示貼文之恐懼程度非輕，然被
      告為無償管理系爭臉書粉專，且於該則貼文下方留言：「
      這位已經涉及『恐嚇了』，可以理性一點嗎？這樣做不會
      解決問題。只會讓問題更複雜。當然你匿名恐嚇，還是有
      機會被法辦的」等語，稍有制止之舉等一切情狀，認原告
      得請求之精神慰撫金以2萬元為適當，逾此部分之請求，
      即屬無據。
    ⒉又按名譽被侵害者，得請求為回復名譽之適當處分，民法
      第195條第1項後段固定有明文，惟所謂適當之處分，係指
      該處分在客觀上足以回復被害人之名譽且屬必要者而言。
      原告雖請求被告就如附表一編號10、11所示貼文，應於其
      個人臉書張貼如附表三所示之道歉啟事30天，然如附表一
      編號11所示貼文係不法侵害原告免於恐懼之自由權，原告
      名譽並未因該則貼文而受侵害，是原告請求被告應就該則
      貼文刊登道歉啟事以回復名譽，即屬無據。至如附表一編
      號10所示貼文，固屬侵害原告名譽之言論，惟本院審酌法
      院判決書於判決後即公布於司法院網站上，任何人均得上
      網檢索觀覽或引用之，亦有說明澄清之作用，可達回復原
      告名譽權之效果；再者，系爭臉書粉專業已關閉，已無從
      閱覽其內文章，此為兩造所不爭（見本院卷二第268頁）
      ，倘命被告另行在其個人臉書刊登道歉啟事，不僅無法使
      原在系爭臉書粉專查知悉上開言論之人獲悉被告上開舉措
      而生回復原告名譽權之作用，反而會使原本不知悉此事之
      人，或已淡忘此事之大眾，重新獲悉兩造糾紛，更無益於
      原告回復名譽權之目的，因認由被告於其個人臉書張貼如
      附表三所示道歉啟事，並非回復原告名譽之適當處分，是
      原告此部分之請求，不應准許。
四、綜上所述，原告主張被告刊登並拒絕刪除如附表一編號11所
    示貼文，侵害其免於恐懼之自由權，依民法第184條第1項、
    第195條第1項之規定，請求被告給付精神慰撫金2萬元及自
    起訴狀繕本送達翌日即110年1月8日（見本院卷一第37頁）
    起至清償日止，按週年利率5％計算之利息，為有理由，應
    予准許；逾此範圍之請求，則無理由，應予駁回。        
五、本件事證已臻明確，兩造其餘攻擊防禦方法及所提證據，核
    與本件判決結果不生影響，爰不一一論述。
六、本判決原告勝訴部分所命給付之金額未逾50萬元，依民事訴
    訟法第389條第1項第5款之規定，應依職權宣告假執行。另
    被告就原告勝訴部分陳明願供擔保，聲請免為假執行，合於
    法律規定，爰酌定相當之擔保金額宣告之。
七、訴訟費用負擔之依據：民事訴訟法第79條。
中    華    民    國   110    年    11    月    4     日
                  民事第二庭    法  官  楊雅萍                                                                                            
以上正本係照原本作成。
如對本判決上訴，須於判決送達後20日內向本院提出上訴狀。如
委任律師提起上訴者，應一併繳納上訴審裁判費。
中    華    民    國   110    年    11    月    5     日
                                書記官  蘇  泠
┌─────────────────────────────────────────┐
│附表一                                                                            │
├──┬──────────────────────────┬───────────┤
│編號│貼文內容                                            │原告請求內容          │
├──┼──────────────────────────┼───────────┤
│ 01 │（10月30日）                                        │⑴賠償非財產上損害即精│
│    │                                                    │  神慰撫金5萬元       │
│    │甲○○                                              │⑵張貼如附表三所示道歉│
│    │啊不是說神會直接跟妳說話？特別愛妳？                │  啟事以回復名譽      │
│    │現在連耶穌都搬出來了？                              │                      │
│    │妳也知道祂從未輕視渺小的人？                        │                      │
│    │但妳把別人不當人的貶低、羞辱、咒詛、控制、洗腦、    │                      │
│    │罷凌、玩巫術？                                      │                      │
│    │現在想求耶穌遮蓋是吧？                              │                      │
│    │先認罪悔改再說！                                    │                      │
│    │妳至少要戒除「說謊」這個人類古老之罪！              │                      │
│    │少拿耶穌跟神來墊腳。                                │                      │
│    │人人都能對耶穌說話，人人都能對神求告。              │                      │
│    │還要經過妳的「當滅之物」才有資格？                  │                      │
│    │根本鬼扯蛋，妳才是把人與神隔絕的「當蔑之誤」。      │                      │
│    │by政治                                              │                      │
│    │                                                    │                      │
├──┼──────────────────────────┼───────────┤
│ 02 │（9月22日）＃靠北教會202035                         │張貼如附表三所示道歉啟│
│    │                                                    │事以回復名譽          │
│    │甲○○的私人公開臉書（非粉專），也太噁心            │                      │
│    │昨天都快因為你而發生命案了，還可以蒙蔽自己的會眾講這│                      │
│    │些，到底是有多無恥啊！                              │                      │
│    │                                                    │                      │
│    │附件：甲○○個人臉書貼文截圖，內容略為：「我為這人預│                      │
│    │      言時看到小孩，11天後發現太太懷孕了！（附件略）│                      │
│    │      」、「昨天矇眼為某人預言，看到一幅幸福美滿家庭│                      │
│    │      的圖畫，並唱起歌『我的家庭真可愛』拿下眼罩是我│                      │
│    │      先生。」、「揭發假聖靈不是我的事，是三一神的事│                      │
│    │      ，三一神的熱心必成就這事。＃坐看三一神出手」、│                      │
│    │      「又一位趕完假聖靈懷孕的例子！（附件略）」（見│                      │
│    │      本院卷一第19頁）                              │                      │
├──┼──────────────────────────┼───────────┤
│ 03 │（12月5日）＃靠北教會202935                         │張貼如附表三所示道歉啟│
│    │                                                    │事以回復名譽          │
│    │加入泰山幸福教會甲○○門下，要先寫委身單據、入會籍，│                      │
│    │弟兄姐妹為你們的好處要趕快入會籍，加會入就會凡事順利│                      │
│    │、賺大錢、不會生病，所以的靈恩派都是假聖靈，除了她以│                      │
│    │外別無拯救。完全直銷作法，前一陣子在趕會友，今天招募│                      │
│    │會友，有人潮就有錢潮，會員一批換過一批，錢就如潮水不│                      │
│    │斷的進入，可以用來招待好友，送小孩出國，和老公環遊世│                      │
│    │界，全部會友買單。                                  │                      │
│    │                                                    │                      │
├──┼──────────────────────────┼───────────┤
│ 04 │（10月30日）                                        │⑴賠償非財產上損害即精│
│    │                                                    │  神慰撫金5萬元       │
│    │啊不是能直接聽到妳的三一神直接跟妳說話？            │⑵張貼如附表三所示道歉│
│    │妳的神是那位我不知道。                              │  啟事以回復名譽      │
│    │但我的天父藉著妳的匯款帳戶告訴我，妳的奉獻金流去向很│                      │
│    │詭異，查清楚會好好的告訴妳錯在那裡嘿。              │                      │
│    │大家也檢視一下妳自稱的清白。                        │                      │
│    │by政治                                              │                      │
│    │                                                    │                      │
│    │附件：甲○○個人臉書貼文截圖，內容略為：「三一神藉著│                      │
│    │      環境說話，你聽見了嗎？」                      │                      │
├──┼──────────────────────────┼───────────┤
│ 05 │（12月6日）＃靠北教會202936                         │張貼如附表三所示道歉啟│
│    │                                                    │事以回復名譽          │
│    │趙X音（怕版主會被告用婉轉點），你真的是無恥到了極點 │                      │
│    │，一看到別人生病，一副見獵心喜的心態，雖然沒指明說在│                      │
│    │講蕭祥修，但底下有人貼那新聞，我看到妳有按讚，還回。│                      │
│    │雖然我也不是很喜歡蕭祥修那套成功神學講道論，但他至少│                      │
│    │會友奉獻的錢有拿去成立沐風，幫一些弱勢家庭小孩免費課│                      │
│    │後陪讀安親班，而你呢？你就只會花時間到處亂告人、不停│                      │
│    │洗腦妳的信眾們，妳「自創」的假聖靈學說啦！還有把某家│                      │
│    │人逼到差點自殺啦！妳還會什麼啊。到底把錢用去哪啊？還│                      │
│    │有，我用電子聖經去查，聖經也沒寫到假聖靈啊！反而有看│                      │
│    │到假先知！就是在說你這個無恥的人！                  │                      │
│    │記得之前寇牧師得淋巴癌時，妳也是又開始po假聖靈      │                      │
│    │哼哼哼，結果呢？寇牧師也成功走過去了！              │                      │
│    │蕭祥修，你給我撐著點啊！我們教會目前是有發起為你旌旗│                      │
│    │代禱，本來還不想參加，覺得別間教會關我什麼事？但如今│                      │
│    │！我真的很希望你能抗病成功！狠狠地打趙X音這個無恥之 │                      │
│    │徒臉吧！憑著這股氣，希望你能狠狠打臉趙X音！         │                      │
│    │                                                    │                      │
│    │附件：「古人曰：知恥近乎勇」、「今人曰：無恥近乎神勇│                      │
│    │       」                                           │                      │
├──┼──────────────────────────┼───────────┤
│ 06 │（1月25日）                                         │⑴賠償非財產上損害即精│
│    │甲○○                                              │  神慰撫金5萬元       │
│    │妳知道為什麼我嗆你嗆的心安理得嗎？                  │⑵張貼如附表三所示道歉│
│    │因為我半生親手幫過的人、救過的命，比妳咒罵的、損的、│  啟事以回復名譽      │
│    │濫訟的人們還多非常多！                              │                      │
│    │連我一面妳都無法直視！                              │                      │
│    │跩？再跩啊！                                        │                      │
│    │by政治                                              │                      │
├──┼──────────────────────────┼───────────┤
│ 07 │（1月19日）＃靠北教會203478                         │張貼如附表三所示道歉啟│
│    │                                                    │事以回復名譽          │
│    │不斷把妳的家醜拿出來講，                            │                      │
│    │趙牧你弟沒給媽錢的事有，那麼重要嗎？妳也不常常給你媽│                      │
│    │錢啊！？                                            │                      │
│    │之前照顧妳媽的那家人不是差點被你搞死嗎？            │                      │
│    │不斷被你提出來告，提出來講，提出來罵，不是小事不提，│                      │
│    │只做大事嗎？那為什麼你要塑造你和你姐一副很孝順你娘的│                      │
│    │假象呢？                                            │                      │
│    │照顧父母本來就是應該的事，你一直提出來，是不是又有人│                      │
│    │質詢你的孝心了？                                    │                      │
│    │是不是你弟弟和妹妹又在說你為什麼要亂搞照顧你娘的那一│                      │
│    │家人？？？                                          │                      │
│    │哈哈～～如果是的話！YA你家至少多數人是醒的！        │                      │
│    │你還是努力去聖瑪莉搶你的麵包，開心吃麵包吧！        │                      │
│    │記得有病要看醫生喔                                  │                      │
│    │                                                    │                      │
├──┼──────────────────────────┼───────────┤
│ 08 │（1月29日）＃靠北教會203587                         │張貼如附表三所示道歉啟│
│    │                                                    │事以回復名譽          │
│    │趙小英！                                            │                      │
│    │趙小英！                                            │                      │
│    │趙小英！                                            │                      │
│    │這是一位長輩委託我轉達給你看，但他怕被妳騷擾，所以只│                      │
│    │能在這版上，讓巡版的你看到。                        │                      │
│    │                                                    │                      │
│    │以下是是長輩要給你的內容：                          │                      │
│    │假聖靈，X牧XX                                       │                      │
│    │關心妳雙親許N年的那一家庭，因妳的私利被侵犯，被妳網 │                      │
│    │路造謠罷凌、羞辱、司法恐嚇、告狀、如同瘋狗咬人，豬踐│                      │
│    │踏食物。                                            │                      │
│    │令堂有兩種癌病，令尊小腿的大傷口不能癒合，肺癌不適合│                      │
│    │供應肉鬆、泡麵…等食物。應給予有機蛋魚蔬菜、肉，每週│                      │
│    │供應關心妳父母那一家庭，妳把她們除掉了，妳有空一日遊│                      │
│    │，卻有事才去找你雙親，去年是因為那一家人的事情，妳才│                      │
│    │會常回去，錄影片，抹黑那一家人，不然妳雙親常抱怨妳都│                      │
│    │不回家，孝心在哪？平常只寄泡麵和肉鬆這等次的食物，這│                      │
│    │東西適合老人家嗎？妳對父母的愛心被吃掉嗎？關心的人忘│                      │
│    │記嗎？掃羅追殺大衛的結局，慘死。妳是不肯悔改，掃羅王│                      │
│    │的結局必臨到妳的身上。                              │                      │
│    │                                                    │                      │
├──┼──────────────────────────┼───────────┤
│ 09 │（2月3日）＃靠北教會203659                          │張貼如附表三所示道歉啟│
│    │                                                    │事以回復名譽          │
│    │附件：甲○○臉書張貼照片（見本院卷一第67頁）        │                      │
│    │                                                    │                      │
│    │在這看到你穿的莫名其妙的衣服，一開始在聚會你講的時候│                      │
│    │我還不相信，真以為有人在造謠你，但昨天一聽到你在宅聖│                      │
│    │經所講的內容，我真的聽不下去了，你明明就在聚會裡面都│                      │
│    │叫那個塑膠袋叫吐吐袋，所有的同工也都暱稱袋子為吐吐袋│                      │
│    │，你這樣的牧師我怎麼跟下去！                        │                      │
│    │原本我還持保留的態度，看到昨天你講的謊話，再加上在這│                      │
│    │爬文看到的內容，實在無法想像我過去為什麼那麼認真的跟│                      │
│    │著你，像個白痴像個傻子，還對站長百依百順來服事你，你│                      │
│    │要求我們服從你的教導比我過去的教會還要多，你自己也用│                      │
│    │暗示的方法教導順服就是蒙福，我也決定要離開你了，每個│                      │
│    │離開的人都被你抹黑，今天如果妳要抹黑我也沒關係，相信│                      │
│    │跟我一樣認知的人會越來越多，最後看到你穿這個衣服的時│                      │
│    │候，我更深的明白這就是你的牧師袍了，基督教裡面的流氓│                      │
│    │牧師。                                              │                      │
│    │                                                    │                      │
├──┼──────────────────────────┼───────────┤
│ 10 │＃靠北教會203705                                    │張貼如附表三所示道歉啟│
│    │                                                    │事以回復名譽          │
│    │可憐的孩子，都淪為工具，要唱父母、爺爺、奶奶，怎麼來│                      │
│    │歌頌一個神棍，竟然一個不到兩歲小孩子拿來當作工具人，│                      │
│    │這良心何在？                                        │                      │
│    │一個專顧自己，不管他人的魔獸牧師                    │                      │
│    │                                                    │                      │
│    │附件：甲○○侄孫女照片（見本院卷一第69頁）          │                      │
├──┼──────────────────────────┼───────────┤
│ 11 │＃靠北教會203743                                    │⑴賠償非財產上損害即精│
│    │                                                    │  神慰撫金5萬元       │
│    │甲○○你他媽的是想被揍嗎？                          │⑵張貼如附表三所示道歉│
│    │是要找人堵你是不是？                                │  啟事以回復名譽      │
│    │                                                    │                      │
└──┴──────────────────────────┴───────────┘
 
┌─────────────────────────────────┐
│附表二                                                            │
├─────────────────────────────────┤
│本人乙○○因散佈指摘不實言論文字致使甲○○人格權受損，本人特此公開│
│道歉。                                                            │
└─────────────────────────────────┘ 
┌─────────────────────────────────┐
│附表三                                                            │
├─────────────────────────────────┤
│本人乙○○因於「靠北教會2.0」幫助及撰寫導致不實言論文字散佈而損害 │
│甲○○牧師之名譽人格權，本人特此公開道歉。                        │
└─────────────────────────────────┘